【裁判字號】    94,訴,189
【裁判日期】    950301
【裁判案由】    損害賠償
【裁判全文】
臺灣花蓮地方法院民事判決              94年度訴字第189號
    原      告  己○○
                甲○○○
                戊○○
                            號.
                丁○○
    共      同
    訴訟代理人  陳清華律師
    被      告  丙○○
    兼  訴  訟
    代  理  人  乙○○
上列當事人間請求損害賠償事件，本院於民國95年2月17日言詞
辯論終結，判決如下：
    主    文
原告之訴及假執行之聲請均駁回。
訴訟費用由原告負擔。
    事實及理由
甲、程序方面：
一、本件訴訟是否為本院91年度重訴字第53號確定判決既判力效
    力所及？經查：
  (一)按除別有規定外，確定之終局判決就經裁判之訴訟標的，有
    既判力，民事訴訟法第400條第1項定有明文。又給付之訴之
    訴訟標的理論，可分為實體法說（即以實體法上之請求權作
    為識別基準，一個實體法上之請求權即構成一個訴訟標的）
    、訴訟法說（即以主張之法地位或法資格為一個訴訟標的，
    各實體法上之權利僅係訴訟標的之基礎而已）或新實體法說
    （即在請求之基礎事實同一之前提下，以原告明白表示其為
    請求之事實所構成之私法上請求權，作為訴訟標的），合先
    敘明（有陳計男著，民事訴訟法論上，增訂三版，第226-22
    9 頁可參），其中以採實體法說，對既判力之範圍認定最狹
    ，而以採訴訟法說，對既判力之範圍認定最寬。
  (二)次按所謂既判力不僅關於其言詞辯論終結前所提出之攻擊防
    禦方法有之，即其當時得提出而未提出之攻擊防禦方法亦有
    之，有最高法院51年度台上字第665號判例可資參考；訴訟
    標的之法律關係，於確定之終局判決中經裁判者，當事人之
    一造以該確定判決之結果為基礎，於新訴訟用作攻擊防禦方
    法時，他造應受其既判力之拘束，不得以該確定判決言詞辯
    論終結前，所提出或得提出而未提出之其他攻擊防禦方法，
    為與該確定判決意旨相反之主張，亦有最高法院42年度台上
    字第1306號判例可參，依上開判例意旨，以確定判決結果為
    基礎提起新訴訟之該造，亦應與他造同受既判力之拘束，而
    不得以該確定判決言詞辯論終結前，所提出或得提出而未提
    出之其他攻擊防禦方法，為與該確定判決意旨相反之主張。
  (三)查：原告自承其就同一事實（見乙、實體部分之一、原告主
    張之(一)、(二)），業以91年度重訴字第53號（下簡稱前案）起
    訴，前案訴訟標的係對於被告二人之信託契約給付不能債務
    不履行損害賠償請求權及共同侵權行為損害賠償請求權，並
    聲明請求被告連帶賠償損害。前案確定判決認定僅被告丙○○一人，應基於信託契約給付不能債務不履行及侵權行為損
    害賠償負損害賠償責任，而判決主文第一項如下：「被告丙○○應給付原告己○○新臺幣（下同）420,402元、原告甲○○○222,566元、原告戊○○222,566元、原告丁○○74,1
    89 元，及自民國91年9月13日起至清償日止，按年息百分之
    五計算之利息。」並認被告乙○○對原告不負信託契約給付
    不能債務不履行、侵權行為損害賠償責任，而駁回原告對被
    告乙○○之請求。原告於前案另主張依據民法第224條規定
    ，撤銷被告二人間之贈與行為，並請求被告乙○○將尚未出
    售並移轉他人之信託土地，塗銷以贈與為由之所有權登記，
    回復至被告丙○○名下，獲全部勝訴之判決，前案判決主文
    第二項為：「被告乙○○與丙○○就坐落於花蓮縣吉安鄉○○段698、698-7、698-8、698-9、698-10、696、718地號土
    地所有權全部所為贈與行為之債權契約及物權契約均應予撤
    銷，且被告乙○○應就上開七筆土地，於民國89年5月30日
    以夫妻贈與為登記原因之所有權移轉登記應予塗銷。」前案
    經被告提起上訴後，由台灣高等法院花蓮分院以92年度上易
    字第39號判決駁回上訴確定，為兩造所不爭執，且經本院調
    閱91年度重訴字第53號、台灣高等法院花蓮分院92年度上易
    字第39號全卷核閱無訛。
  (三)原告自承本件之起訴事實，就花蓮縣吉安鄉○○段693、694
    、695地號三筆土地部分，與前案事實完全相同，且主張之
    私法上請求權，亦同為民法第184第1項前段之侵權行為損害
    賠償請求權及信託契約債務不履行損害賠償請求權，是就唯
    一不同之處，僅在訴之聲明之「金額」而已。原告復自承提
    起本件訴訟之原因，係因原告在前案中，請求被告二人賠償
    之損害金額，乃主張應按照上開三筆地號土地之公告現值計
    算為2,472,954元，嗣後始發現被告實際不法所得並非僅2,4
    72,954元，而係高達11,401,286元，故再起訴請求被告賠償
    差額8,928,332元部分，然依照原告之主張，其損害之發生
    ，係基於同一事實（即被告丙○○將信託土地中之花蓮縣吉
    安鄉○○段693、694、695地號土地贈與移轉予乙○○後，
    由乙○○出售移轉予王素珍），且系爭損害並非前案判決確
    定後始新生之損害，而係原告於前案訴訟中即得確定之事，
    縱使原告事後才發現被告乙○○出售系爭土地之價金，遠高
    於原告於前案主張之損害賠償額，此乃原告前案就損害賠償
    額度之攻擊方法及善盡舉證責任之問題，況原告於前案中亦
    未主張為保留，僅先為部分請求之聲明，是依照上開規定、
    判例意旨及學說見解，縱使採對原告最為有利之訴訟標的理
    論-實體法說，亦應認為本件訴訟標的與前案相同，是既經
    前案判決確定而受既判力效力所及，原告再以同一訴訟標的
    就系爭693、694、695地號土地部分主張差額，於法未合。
  (四)至原告就系爭693、694、695三筆土地，另依照民法第179條
    不當得利、第177條無因管理請求權，請求被告給付差額，
    以及就同段698地號土地部分，依照信託契約給付不能之債
    務不履行損害賠償請求權、民法第184條第1項前段、民法第
    179條不當得利、第177條無因管理等四個請求權，請求被告
    給付因出售698地號土地予第三人萬靜之，嗣因萬靜之而獲
    得違約金59萬元部分，均未經前案審理，尚非前案既判力效
    力所及，合先敘明。
二、按訴狀送達後，原告不得將原訴變更或追加他訴，但被告同
    意或擴張或減縮應受判決事項之聲明者，不在此限；又被告
    於訴之變更追加無異議，而為本案之言詞辯論者，視為同意
    變更或追加，民事訴訟法第255條第1項第1款、第3款、同條
    第2項分別定有明文。原告起訴時訴之聲明為「被告應連帶
    給付原告各如附表一所示金額暨自民國89年6月22日起至清
    償日止，按年息百分之五計算之利息」，嗣於94年11月29日
    具狀表示，起訴時之聲明為先位聲明，將利息部分變更為自
    言詞辯論意旨狀送達翌日起算，另追加備位聲明為「被告應
    共同給付原告各如附表一所示之金額暨自本言詞辯論意旨狀
    送達翌日起至清償日止，按年息百分之五計算之利息」，並
    於95年2月17日言詞辯論時陳明先位聲明係以民法第184條第
    1 項前段之侵權行為損害賠償請求權及信託契約債務不履行
    損害賠償請求權併列，擇一勝訴即可，備位聲明係以民法第
    179條不當得利請求權及第177條無因管理請求權併列，兩者
    擇一勝訴即可，並就先備位聲明均將金額由起訴時之請求（
    給付己○○1,517,816元、甲○○○803,550元、戊○○803,
    550元、丁○○267,850元）變更為附表一所示（即給付己○○1,618,116元、甲○○○856,650元、戊○○856,65 0元、
    丁○○285,550元），就追加備位聲明部分，被告無異議而
    為言詞辯論，就變更訴之聲明利息起算日、金額部分，係分
    別屬減縮、擴張應受判決事項之聲明，依上開規定，均應准
    許。
乙、實體部分：
一、原告主張：
  (一)緣被告丙○○、乙○○為夫妻關係；原告戊○○、丁○○為
    被告丙○○之胞妹；原告己○○為被告丙○○之表姑；原告
    甲○○○為被告丙○○童年玩伴。民國67、68年間，被告共
    同邀約原告集資購買當時地號編為花蓮縣吉安鄉○○段1616
    -1、1616-4、1621、1621-1、1622及1622-1，地目田，面積
    共7346平方公尺之土地，嗣經重測分割後，現編為花蓮縣吉
    安鄉○○段693、694、695（此三筆下稱系爭693、694、695
    三筆土地，業已出售、移轉予訴外人王素珍）、696、698、
    698-7、698-12、698-13、698-14、698-15、698-10、699、
    699-1、699-2、699-3、699-4、699-5、699-6及718地號共
    19筆土地，面積增加為7559.11平方公尺之農地，按照出資
    比例計算，原告己○○擁有其中六分之一土地（即17%）、
    原告甲○○○、張美貴分別擁有其中2百坪土地（即9%）、
    原告丁○○則擁有其中70坪土地（即3%），因礙於當時非自
    耕農不得取得農地之法令限制，全體投資人共同推派具有自
    耕農身分之被告丙○○代表，而將上開土地悉數信託登記於
    被告丙○○名下，全體投資人並約定，上開土地日後如欲處
    分，應由全體投資人同意為之，並將所有權狀正本交被告丙○○保管，原告則持有上揭持分證明字據，以示徵信。
  (二)詎料時隔二十餘年後，被告丙○○竟起異心，違背委任意旨
    ，未經原告同意，擅將上開土地於89年5月5日悉數贈與其夫
    婿即被告乙○○，於同年月30日移轉登記，被告乙○○並將
    系爭693、694、695土地三筆，於同年6月21日盜賣予訴外人
    王素珍，於同年8月5日移轉登記，致生損害於原告投資及信
    託權益，原告提起債務不履行及損害賠償之訴，業經鈞院91
    年度重訴字第53號、台灣高等法院花蓮分院92年度上易字第
    39號判決原告勝訴確定，並依原告之請求，按系爭土地公告
    現值2,472,954元計算損害賠償額，命被告丙○○賠償原告
    己○○420,402元、原告甲○○○222,566元、原告戊○○22
    2,566元、原告丁○○74,189元之損害。然原告嗣後發現被
    告出售系爭土地之價格，遠高於公告現值，而係11,401,286
    元，認為差額部分並非前案既判力效力所及，且本件與前案
    之訴之聲明不相同，並非同一事件，爰依民法第184條第1項
    前段之侵權行為及信託契約給付不能之債務不履行法律關係
    ，請求被告依原告持分比例連帶賠償損害（即差額部分）。
  (三)縱認為前案判決效力所及，則原告另依民法第179條不當得
    利法律關係，主張被告出售系爭土地之所得利益，超過其等
    投資比例部分，係無法律上原因而受有利益，致原告受有損
    害，主張返還該部分之利益，並依民法第177條無因管理之
    規定，請求被告依原告持分比例，共同給付差額。
  (四)另被告丙○○、乙○○另聯手盜賣系爭土地中之吉興段698
    地號土地予訴外人萬靜之，因萬靜之違約，而獲得59萬元之
    違約金，原告依同上之四個請求權基礎，請求被告依原告持
    分比例給付原告。
  (五)並聲明：
  1.先位聲明：被告應連帶給付原告各如附表一所示金額暨自言
    詞辯論意旨狀送達翌日起至清償日止，按年息百分之五計算
    之利息。上項請求願供擔保請准宣告假執行。
  2.備位聲明：被告應共同給付原告各如附表一所示之金額暨自
    本言詞辯論意旨狀送達翌日起至清償日止，按年息百分之五
    計算之利息。上項請求願供擔保請准宣告假執行。
二、被告則略以：
  (一)本件訴訟應受前案既判力效力所及，原告在前案中主張以公
    告現值計算損害賠償額，嗣後就判決也沒有上訴，應不能重
    複請求。
  (二)花蓮縣吉安鄉○○段693、694、695、698地號四筆土地都是
    被告乙○○基於所有權去買賣，且上開確定判決認定丙○○
    違反信託契約，乙○○並沒有債務不履行或構成侵權行為，
    否認被告有構成不當得利或無因管理。
  (三)同段698地號土地部分，乙○○因與萬靜之間之買賣契約，
    取得萬靜之違約金59萬元，係被告乙○○基於所有權之行使
    ，且因處分不成，目前土地仍在被告丙○○名下，原告的信
    託財產未受損害，原告不得請求分享違約金等語置辯。
  (四)又信託法第35條第4項之規定，信託關係之請求權消滅時效
    為兩年，本件原告至遲應於提起前案訴訟時，就知道被告將
    系爭693、694、695土地售予王素珍之事實，原告知悉之日
    為91年9 月3日起訴91年度重訴字第53號時，至提起本件之
    94年8月25 日已逾兩年時效，被告為時效抗辯。
  (五)並聲明：原告之訴駁回。
三、兩造不爭執之事項：
  (一)原告與被告丙○○間，有信託契約存在，因此將系爭693、
    694、695、698地號土地信託登記在被告丙○○名下，與被
    告乙○○間則無信託契約存在。
  (二)被告丙○○於89月5月5日，將系爭四筆土地贈與被告乙○○
    ，並於同年月30日以夫妻贈與之原因登記所有權予被告乙○○，嗣被告乙○○於同年6月21日，將系爭693、694、695地
    號土地出賣予訴外人王素珍。
  (三)被告乙○○以11,401,286元，將系爭693、694、695地號等
    三筆土地出售予王素珍。
  (四)被告乙○○因贈與取得同段698地號土地後，出售698地號土
    地予萬靜之，萬靜之違約，因此獲得違約金59萬元。
  (五)以上不爭執之事項，並有土地登記謄本、土地買賣契約書影
    本、被告丙○○簽發之字據、土地登記簿附卷可稽，並經本
    院依職權調閱本院91年度重訴字第53號、91年度訴字第214
    號、台灣高等法院花蓮高分院92年度上易字第39號、92年度
    上易字第25號全卷核閱無訛，復有判決在卷可稽，均堪認定
    為真實。
四、兩造同意本件爭點在於：
  (一)原告先位聲明請求被告乙○○負連帶賠償責任，是否有理由
    ？
  (二)原告先位主張被告負信託契約給付不能債務不履行、民法第
    184條第1項前段之侵權行為損害賠償責任是否有理由？
  (三)原告備位主張被告構成不當得利、無因管理，是否有理由？
  (四)被告主張依信託法第35條之規定，本件請求已罹於兩年時效
    是否有理由？
五、按依法律邏輯，請求權基礎應依契約、無因管理、不當得利
    、侵權行為之順序審究（有王澤鑑著，法律思維與民法實例
    ，請求權基礎理論體系，2003年10月出版，第86頁可參）。
    惟本件原告既主張先位聲明之訴訟標的為信託契約給付不能
    債務不履行、民法第184條第1項前段侵權行為，備位聲明之
    訴訟標的為無因管理及不當得利請求權，本院即依原告主張
    之順序審查其請求是否有理由，合先敘明。又雖本院認就系
    爭693、694、695三筆土地部分，原告依照民法第184條第1
    項前段、信託契約給付不能債務不履行損害賠償請求權請求
    部分，已為前案既判力效力所及，不能再行起訴，惟因該部
    分原告主張因被告處分而受損害事實，與同段698地號土地
    經過情形相同，是仍一併就實體之審查依序交待如下。經查
    ：
  (一)信託契約給付不能債務不履行損害賠償請求權部分：原告主
    張其與被告丙○○間，就系爭693、694、695、698地號等四
    筆土地成立信託契約，並將系爭土地登記在丙○○之名下，
    丙○○於89年5月5日，將土地贈與其夫乙○○，並於同年月
    30日辦理移轉登記之事實，已認定如前，而被告丙○○既將
    土地移轉予乙○○，系爭土地自89年5月30日起即已脫離信
    託財產而給付不能，且無對價之收益，堪認係使原告之信託
    債權受有損害，違背信託本旨之行為，是原告主張被告丙○○應負信託契約給付不能之債務不履行損害賠償責任，為有
    理由。又原告自承與被告乙○○無信託契約關係存在，是原
    告主張被告乙○○亦應負信託契約債務不履行損害賠償責任
    ，即嫌無據。
  (二)民法第184條第1項前段侵權行為損害賠償請求權部分：
  1.按因故意或過失，不法侵害他人之權利者，負損害賠償責任
    ，民法第184條第1項前段定有明文。又系爭信託契約係在信
    託法於85年間公布生效前成立，原為無名契約，然兩造於訴
    訟中，既仍主張其所成立者為信託契約，則仍無不可依現行
    信託法之定義及規定，判斷其權利義務。按信託法第1條規
    定，稱信託者，謂委託人將財產權移轉或為其他處分，使受
    託人依信託本旨，為受益人之利益或為特定之目的，管理或
    處分信託財產之關係。原告既主張其與被告丙○○間，就系
    爭土地成立信託契約，並將系爭土地登記在丙○○之名下，
    堪認丙○○依據信託契約之約定及信託法之規定，係有權管
    理、處分土地之人。丙○○將系爭693、694、695、698地號
    等四筆土地贈與、移轉予其夫乙○○，乃有權處分，除丙○○應依信託契約負給付不能之債務不履行責任外，尚難認為
    另構成侵害原告權利之行為，又被告乙○○因丙○○之贈與
    ，合法取得上開土地所有權，乙○○亦不構成侵害原告權利
    之行為，況依原告主張，堪認原告因被告丙○○贈與行為受
    損之權利，乃其等基於信託契約之「債權」，而「債權」亦
    不屬於民法第184條第1項前段所稱之「權利」，是原告主張
    丙○○、乙○○共同構成侵權行為，應負損害賠償責任，尚
    嫌無據。
  2.況就系爭693、694、695地號等三筆土地部分之信託契約債
    務不履行、侵權行為損害賠償之訴訟標的，均為前案既判力
    所及，原判決亦認被告乙○○不負損害賠償責任，原判決理
    由為：「原告主張被告丙○○與乙○○共同侵權行為，可從
    買賣契約得知是由被告丙○○贈與被告乙○○，被告乙○○
    再轉售他人等語，而被告抗辯稱：被告丙○○係於請求權罹
    於消滅時效後，始將系爭土地贈與被告乙○○等語。然按稱
    贈與者，謂當事人約定，一方以自己之財產無償給予他方，
    他方允受之契約，民法第406條定有明文。承前所述，合資
    購地、信託登記契約僅成立於原告及被告丙○○間，及被告
    丙○○將系爭土地贈與被告乙○○之事實，洵堪認定，而原
    告所主張被告丙○○與乙○○之共同侵權行為，僅提出買賣
    契約為證，卻未提出其他證據供本院參酌，本院殊難逕予認
    定被告丙○○與乙○○為贈與行為時即有侵權行為之合意，
    且如認被告丙○○與乙○○為贈與行為有侵權行為之合意者
    ，自與前開法條規定意旨不符。因而，原告主張被告乙○○
    與被告丙○○共同侵權行為乙事，即屬無據，況且被告乙○○並非該合資購地、信託登記契約之當事人，則原告對於被
    告乙○○請求負連帶之損害賠償責任部分，應予駁回。」原
    告自應受其拘束，尚難認被告乙○○應負侵權行為損害賠償
    責任。
  3.至於前案確定判決認「原告自得依契約之債務不履行及侵權
    行為之法律關係，請求被告丙○○賠償其所受之損害。從而
    ，原告請求被告丙○○給付原告如附表三所示之損害數額，
    及自起訴狀繕本送達之翌日即民國91年9月13日起至清償日
    止，按年息百之五計算之利息，即屬有據，應予准許。」然
    本院於上開理由欄(二)、1.認為原告主張丙○○依據民法第18
    4條第1項前段負侵權行為責任尚嫌無據，兩者並無矛盾之處
    ，乃因前案判決未具體指明其所稱之「侵權行為請求權」，
    究係民法第184條第1項前段、第1項後段或第2項之請求權（
    按其等各為獨立之侵權行為損害賠償請求權），因為「債權
    」並非民法第184條第1項前段所保護之「權利」已如前述，
    是前案可能是基於其他之侵權行為請求權准許原告之請求，
    而本件判決係認定丙○○不負「民法第184條第1項前段」之
    侵權行為損害賠償責任，附此敘明。
  4.綜上，原告先位聲明部分，依據民法第184條第1項前段、信
    託契約給付不能債務不履行損害賠償請求權，請求被告連帶
    給付就系爭693、694、695地號土地部分之差額，為前案既
    判力效力所及，不得更行主張，且無理由；就系爭698地號
    土地部分，請求被告給付違約金，亦為無理由。
  (三)不當得利請求權：按無法律上之原因而受利益，致他人受損
    害者，應返還其利益。雖有法律上之原因，而其後已不存在
    者，亦同，民法第179條定有明文。原告備位聲明部分，請
    求被告返還乙○○出售693、694、695地號土地予第三人王
    素珍之價金與土地公告現值之差額及乙○○因與第三人萬靜
    之間買賣契約，而取得之違約金59萬元，然丙○○係有權處
    分系爭土地，並非無法律上原因，況贈與系爭土地與乙○○
    乃無償行為，是被告丙○○亦未因贈與而獲得利益。至被告
    乙○○合法取得上開土地所有權後，基於其與王素珍間之買
    賣契約而得價金或違約金，均以買賣契約為其法律上原因，
    並非不當得利，且未致原告受損害（按原告縱有損害，亦係
    於系爭土地因丙○○贈與、移轉予乙○○，脫離信託財產時
    ，即已發生），是原告請求被告應返還該部分利益（即差額
    ），尚嫌無據。
  (四)無因管理請求權：按未受委任，並無義務，而為他人管理事
    務者，其管理應依本人明示或可得推知之意思，以有利於本
    人之方法為之；又管理事務不合於前條之規定時，本人仍得
    享有因管理所得之利益，而本人所負前條第1項對於管理人
    之義務，以其所得之利益為限。前項規定，於管理人明知為
    他人之事務，而為自己之利益管理之者，準用之，民法第17
    2條、第177條分別定有明文。被告丙○○係基於信託契約而
    有權管理、處分系爭土地，並非未受委任，而無管理義務之
    人，且其將系爭土地贈與乙○○，亦未獲得利益，已如前述
    ；又被告乙○○因出售系爭土地所得利益或違約金，係基於
    土地所有權人之地位，為自己處理事務，主客觀上均非為原
    告處理事務，縱使被告乙○○因此獲得價金、違約金之利益
    ，亦非屬無因管理之利益，是原告之主張，亦嫌無據。
  (五)末查：系爭698地號土地於丙○○贈與、移轉予乙○○後，
    經乙○○與第三人萬靜之締結買賣契約，惟因萬靜之違約，
    乙○○並未將該筆土地所有權移轉登記予萬靜之，系爭698
    地號土地並已因91年度重訴字第53號確定判決之執行效果（
    撤銷贈與）回復為被告丙○○所有，仍屬信託財產，為兩造
    所不爭執，且有原告所提出之土地登記第二類謄本可證，尚
    難認原告之信託債權受有任何損害，況被告乙○○獲得違約
    金係本於其與萬靜之間之買賣契約，並非不當得利或無因管
    理所得利益已如前述，原告主張被告丙○○、乙○○應將被
    告乙○○因出售698地號土地，依買賣契約取得第三人萬靜
    之給付之違約金返還予原告，亦無理由，應予駁回。
  (六)至原告雖主張原告係於前案判決之後，才發現被告出售系爭
    693、694、695地號土地之價金遠高於公告現值，若不准原
    告就差額部分另行主張，任令被告坐享利益，有失公平，是
    本院於審查實體法上請求權後，另依衡平原則審視本件判決
    結果是否會對原告產生不公平之結果，惟經縱以衡平之觀點
    分析本案，亦無不公平之處。
  1.按於89年1月26日修正刪除前之土地法第30條規定：「私有
    農地所有權之移轉，其承受人以能自耕者為限，並不得移轉
    為共有。但因繼承而移轉者，得為共有。違反前項規定者，
    其所有權之移轉無效。」我國實務上咸認違反上開規定所訂
    之買賣契約，屬自始客觀給付不能而無效，是原告不具自耕
    農身分，本不得取得私有農地所有權，其利用被告丙○○之
    自耕農身分，並以信託方式將農地信託登記在丙○○名下，
    實質上係屬迂迴規避上開法律強制規定之脫法行為，因此使
    得原告僅對丙○○有信託契約之債權，而使丙○○有管理、
    處分系爭土地之權能，處於不利之地位（即無法行使管理、
    處分之所有權能），然此乃原告選擇與丙○○締結信託契約
    之目的（即出資者與處分權人和登記名義人分離），原告既
    選擇以此方式迴避法律強制規定，乃屬自甘風險之行為，僅
    能對受託人主張契約上之權利。
  2.復按損害賠償，除法律另有規定或契約另有訂定外，應以填
    補債權人所受損害及所失利益為限，民法第216條第1項定有
    明文。查：被告丙○○於89年5月5日將系爭土地贈與予乙○○，並於同年月30日將系爭土地移轉登記予乙○○所有，使
    系爭土地而脫離信託財產，該贈與之行為，前案及本件均認
    為係屬違背信託契約之給付不能債務不履行行為，而原告得
    請求之損害賠償為「履行利益」之損害賠償，即為該土地該
    時之價值，此部份業據原告於前案主張依照「土地公告現值
    」計算，為兩造所不爭執，原告之攻擊方法（即以土地公告
    現值計算履行利益之損害），應受前案既判力之拘束。是基
    於當事人進行主義之觀點，原告有自行取捨攻擊方法之權能
    ，其於前案中既自行主張損害賠償額以土地公告現值計算，
    復未舉證證明土地之價值高於公告現值，因而受前案既判力
    之拘束，乃因原告攻擊方法所致。
  3.故本件判決原告不得再行起訴請求給付差額之結果，縱以衡
    平原則觀查，亦難認對原告有何不公平之處，附此敘明。
六、綜上，原告先位主張依民法第184條第1項前段及信託契約債
    務不履行損害賠償，就系爭693、694、695地號土地部分，
    已受前案確定判決之既判力效力所及，起訴不合程式，於實
    體法上亦無理由，且就698地號土地之違約金部分，經實體
    審查認無理由；原告備位主張依民法第179條不當得利、第
    177 條無因管理請求權，請求被告給付如原告備位訴之聲明
    事項，亦為無理由，均予駁回。
七、本件事證已臻明確，兩造其餘主張、陳述及所提之證據暨攻
    擊防禦方法，核與本件判決之基礎不生影響，爰不一一詳予
    論述，併此敘明。
八、原告之訴既經駁回，其假執行之聲請已失所附麗，應併予駁
    回。
結論：本件原告之訴為無理由，依民事訴訟法第78條，判決如主
文。
中    華    民    國    95    年    3     月    1     日
                  民事庭法官        蕭一弘
上為正本係照原本作成。
如對本判決上訴，須於判決送達後廿日內向本院提出上訴狀。
中    華    民    國    95    年    3     月    1     日
                  法院書記官        詹益盛


司法院資訊處製作；財團法人民間司法改革基金會備份。
